【裁判字號】    89,判,2526
【裁判日期】    890810
【裁判案由】    遺產稅
【裁判全文】
最  高  行  政  法  院  判  決                  八十九年度判字第二五二六號
    原      告  丁○○○
                戊○○
                甲○○
                乙○○
                丙○○
    被      告  財政部高雄市國稅局
    代  表  人  鄭宗典
右當事人間因遺產稅事件，原告不服行政院中華民國八十八年三月二十九日台八十八
訴字第一二五四四號再訴願決定，關於現金遺產玖佰陸拾萬元及罰款部分提起行政訴
訟，本院判決如左：
    主  文
原告之訴駁回。
訴訟費用由原告負擔。
    事  實
緣本件被繼承人邱煥東於民國八十三年十月十五日死亡，由原告乙○○等於八十四年
七月十三日申報遺產稅，被告就被繼承人之銀行資金流向，查得被繼承人於死亡前三
年贈與原告乙○○新台幣（下同）二○、○○○、○○○元，及於被繼承人死亡前一
日即八十三年十月十四日，由原告丙○○自被繼承人所有高雄市第一信用合作社新興
分社（以下簡稱高市一信新興分社）及聯邦商業銀行高雄分行（以下簡稱聯邦銀行高
雄分行）分別提領現金六、○○○、○○○元及一一、○五○、○○○元，經於八十
五年三月十一日及同年五月十八日函請丙○○說明資金流向，邱某未能提示確切證明
文件，乃據以核定贈與金額一七、○五○、○○○元，併同本年度前次贈與稅二○、
○○○、○○○元，核計應納贈與稅七、二一○、○○○元，並以原告等五人為納稅
義務人發單課徵贈與稅，另依行為時遺產及贈與稅法第十五條第一項第二款之規定，
將該項贈與之財產併入其遺產總額。又被繼承人死亡前三日即八十三年十月十二日，
被繼承人所有台灣區中小企業銀行苓雅分行（以下簡稱中小企銀苓雅分行）經人提領
現金九、六○○、○○○元，該行客戶一次提領現鈔一佰萬元以上備查簿之簽名雖為
被繼承人邱煥東，惟非被繼承人親筆簽名，依被繼承人當時病情已無法單獨行動，門
診尚須親人背負，該款資金流向繼承人等難謂不知情，乃將九、六○○、○○○元列
入遺產總額，核定遺產總額九三、四一九、三五三元，並按所漏稅額處以罰鍰四、一
一八、一○○元。原告等就遺產總額中死亡前三年贈與額二○、○○○、○○○元、
一七、○五○、○○○元及現金九、六○○、○○○元、罰鍰暨配偶剩餘財產分配請
求權部分，申經復查結果，除配偶剩餘財產分配請求權一一、二二七、四六七元部分
准自遺產總額中扣減，並追減罰鍰四四九、一○○元外，其餘未准變更。原告等不服
，向財政部提起訴願。案經該部就遺產總額中死亡前三年贈與額二○、○○○、○○
○元、一七、○五○、○○○元及現金九、六○○、○○○元及配偶剩餘財產分配請
求權部分，駁回其訴願，罰鍰部分漏未決定，原告不服，提起再訴願，行政院依舊訴
願法第二十一條規定，就罰鍰部分，合併審決，並全部駁回再訴願，原告不服，提起
行政訴訟。茲摘兩造訴辯意旨如次：
原告起訴意旨及補充理由略謂：壹、就本稅而言：一、現金遺產玖佰陸拾萬元部分：
(一)按無處理自己事務之能力，係指主觀上無處理事務之「意思能力」而言，若主觀上
有指示他人代為處理事務之意思能力，即有上開處分能力，不能以無行動能力即認其
無處理事務之能力，原處分及復查機關承認「被繼承人呼喚有回應，打針有疼痛感，
而稱病患意識算清楚」，「意識清楚」已無爭議，其有處理事務之意思能力自明，且
依前開高雄醫學院之病歷摘要及診斷書，被繼承人之意識清楚且行動方便，無庸置疑
。按遺贈稅法施行細則第十三條規定係以「重病無法處理事務」為要件，故本爭議點
自不適用上開施行細則規定。(二)至於門診尚須由兒子背著進出及女兒配偶等人從旁協
助，此乃親情倫理之表現，課徵單位以病患呼喚有回應，打針有疼痛而稱意識算清楚
，稱實際無法單獨行動，何謂「實際無法單獨行動」﹖，如此重大稅賦課徵單位竟大
膽憶測稱被繼承人實際上已無法單獨行動，然據中小企銀苓雅分行呂芳玉及陳美玉二
人之訪談紀錄所稱：「因提領人未帶證件，改由陳美玉辦理提領」「邱煥東與丙○○
二人我都認識（唯不知其為父女關係）因提領人（邱煥東）未帶證件同意由丙○○簽
領」已如前述，且丙○○君僅重四十五公斤、高一五○公分，若被繼承人進出須人背
，以如此瘦弱女子如何背得動一個大男人﹖被繼承人顯然可獨立行動及處理事務，原
告等已說明該資金交由被繼承人，至於被繼承人如何應用，豈為人子女所能干，弄
不好一句「老子還沒死，你管那麼多幹什麼」﹖如此宭境，試問繼承人又該如何﹖(三)
本遺產稅核定通知書上有一筆高雄三信青年分社活儲七百六十一萬六千零五元之現金
遺產兌領之情形亦同上情，申報人依被繼承人之指示知曉資金流向，故據實申報，足
見繼承人等絕無隱藏必要，實不知也，非不報也。足見該筆款項確實交由被繼承人自
行處理。(四)次查本件與上開一千七百零五萬元之兌領情形略同，但本件列入遺產稅課
徵，而上開金額卻規入贈與稅課徵，兩者互相矛盾，其依據何在﹖二、上開系爭乙筆
現金玖佰陸拾萬元，若全數併入遺產，則被繼承人之配偶對之有剩餘財產分配請求權
，被告將之納入遺產總額，又另以贈與課稅，使配偶之剩餘財產分配請求權喪失殆
盡，如此課稅不僅加重納稅人負擔且與稅法追求賦稅公平原則不合。綜觀上情，課徵
機關就本件之遺產稅案，純以憶測立場將龐大稅金加諸納稅人身上，期鈞院能綜查上
情，撤銷原處分，還給納稅人一個公道。貳、就罰鍰部分：按課徵機關核定遺產總額
八三、一八七、三五三元，扣除配偶可請求之剩餘財產分配金額一一、二二七、四六
七元加一八、五○二、五○○元（贈與案中二千萬與一千七百○五十萬元若併入遺產
，配偶可主張之財產分配請求權為總和之二分之一），計剩餘遺產總額為五三、四五
七、三八七元，應納稅額變成一八、五七七、七九八元（五三、四五七、三八七乘○
．四六稅率減六、○一二、六○○扣除額等於一八、五七七、七九八，而被繼承人遺
產中可供抵繳之土地（因該地已成為私設巷道，可全數繳納）共計一千九百二十八萬
元，可供抵繳土地繳納稅金綽綽有餘，納稅人何苦為本案操勞煩憂，豈不庸人自擾﹖
故納稅人絕無漏報實益。課罰鍰之目地乃為懲漏報，但處分機關稅狠狠地罰了四百
多萬元，天理何在﹖、被告答辯內容有矛盾之處，現說明如下：綜觀被告答辯內容
，前後矛盾，實難令人甘服；倘鈞院認被告查稅無誤，就如被告所言，被繼承人當時
病情，雖在醫學上對病患呼喚有反應，打針有疼痛感而實際已無法單獨行動，門診須
由兒子背著進出及女兒配偶等人從旁協助等語，則被繼承人即因病重無法處理事務，
依遺產及贈與稅法施行細則第十三條之規定，該款項自仍為被繼承人所持有，應列入
遺產課稅，雙方爭執之現金遺產（二千萬元及一千零五十萬元）亦請一併列入遺產核
課，依此被告之課徵處分仍屬有誤。為此，請判決撤銷被告就被繼承人邱煥東遺產稅
事件，於八十五年九月十三日00000000號壹仟壹佰貳拾貳萬柒仟肆佰陸拾柒
元課徵處分，暨八十五年十一月二十五日財高國稅法違字第八六一七一三號函佰陸
拾陸萬玖仟元之罰鍰處分。與撤銷被告於八十七年十二月十六日（違章案號：八六一
七一三號）發單課徵違章罰鍰肆佰壹拾壹萬捌仟壹佰元之罰鍰等原處分及一再訴願決
定等語。
被告答辯意旨略謂：一、現金遺產九、六○○、○○○元部分：(一)、查被繼承人設於
中小企銀苓雅分行之帳戶，於被繼承人死亡前三日（即八十三年十月十二日），經人
提領現金九、六○○、○○○元，依該行客戶一次提領現鈔一佰萬元以上備查簿之簽
名雖為被繼承人邱煥東，惟非被繼承人本人親筆簽名，有被繼承人在高市三信青年分
社開戶之簽名印鑑卡可稽。依被繼承人當時病情，雖在醫學上對病患呼喚有回應，打
針有疼痛感而稱病患意識算清楚，唯實際已無法單獨行動，門診尚須由兒子背著進出
及女兒配偶等人從旁協助，倘本款項之提領被繼承人本人親自前往，必由繼承人等相
關人員陪同，有關該資金流向繼承人等難謂不知情，卻以未曾領取被繼承人任何款項
為由搪塞。被告將系爭款項九、六○○、○○○列入遺產核課，並無不當。(二)又系爭
存款提領事實，經被告於八十七年五月十四日走訪當時銀行承辦人呂芳玉及在場人陳
美玉，證實係由被繼承人女兒丙○○提領，並簽邱被繼承人名字，有該二人談話記錄
附卷可稽，併此明。二、另原告申請依民法第一○三○條之一規定，就被繼承人之
遺產，全體繼承人同意由被繼承人生存之配偶丁○○○行使剩餘財產差額分配請求權
，重新核算遺產稅應納稅額部分，經查截至被繼承人死亡時，即八十三年十月十五日
，被繼承人之剩餘財產為二六、二二○、四二○元，其生存配偶丁○○○之剩餘財產
為三、七六五、四八五元，則該項請求權之上限為一一、二二七、四六七元，被告已
准自遺產總額中扣除無誤，請予維持。至所訴上開死亡前三年贈與三七、○五○、○
○○元，縱併為遺產，則被繼承人之配偶對之有剩餘財產分配請求權，被告卻另以贈
與課稅，有害配偶之剩餘財產差額分配請求權乙節，按民法第一○三○條之一規定，
被繼承人之配偶之剩餘財產分配請求權之範疇乃以「現存」之原有財產為前提，上開
死亡前三年贈與三七、○五○、○○○元並未符前開規定。又有關剩餘財產差額分配
請求權之適用，以七十四年六月五日（含當日）後取得之財產為限，復為財政部八十
七年一月二十二日台財稅第八七一九二五七○四號函所核釋，是被告依據該函意旨，
核算配偶之剩餘財產分配請求權上限為一一、二二七、四六七元，並無違誤。另本件
系爭各項遺產之調查資金流程綦詳，且發生事件均非舉債或出售財產，是應無遺產及
贈與稅法施行細則第十三條之適用，本件亦未據以引用，原告容有誤解，併此陳明。
三、科處罰鍰部分：(一)原告於八十四年七月十三日申報遺產稅，漏報遺產三七、二六
六、三六五元，核有違反遺產及贈與稅法第二十三條規定，被告按漏稅額四、一一八
、一一八元科處一倍罰鍰四、一一八、一○○元（計至百元止），惟經復查決定，扣
除額追認一一、二二七、四六七元後，罰鍰重行核計為三、六六九、○○○元，准予
追減罰鍰四四九、一○○元，並無不當。(二)至稱被告於八十七年十二月十六日發單課
徵罰鍰四、一一八、一○○元，實有錯誤，且本件罰鍰業經重行核算罰鍰為三、六六
九、○○○元，並提起行政救濟中，執詞稱被告認事草率乙節，查原告對被告八十七
年十二月十六日發單補徵罰鍰四、一一八、一○○元不服，申請撤銷該發單課徵之處
分，經被告八十七年十二月三十一日財高國稅徵字第八七○五四八一六號函否准所請
後，於八十八年一月十四日向財政部提起訴願，尚未決定，原告對之提起行政訴訟，
顯違行政訴訟法第一條規定，請予駁回。又原告對被告復查決定未甘折服，僅就本稅
部分提起訴願（詳卷附訴願書），罰鍰部分於八十七年四月十八日業告確定，被告發
單開徵原無不洽，惟訴經再訴願，行政院就罰鍰部分既予以合併審決，該部分應屬尚
未確定，被告將另行註銷該發單處分，併此陳明。綜上所述，原告之訴為無理由，請
判決駁回等語。
    理  由
一、原告本件遺產稅事件，其請求事項中三年內贈與現金二千萬元、一千七百零五萬
元部分，違背一事不再理原則；而請求撤銷之罰鍰四百十一萬八千一百元部分，業經
被告以財高國稅法字第八七○一○四四七號復查決定撤銷，另為決定。原告對之起訴
，均屬不合法，本院另案裁定駁回，合先明。
二、按凡經常居住中華民國境內之中華民國國民，就其在中華民國境內或境外之財產
為贈與者，應課徵贈與稅。本法稱贈與，指財產所有人以自己之財產無償給與他人，
經他人允受而生效力之行為。被繼承人死亡前三年內贈與被繼承人依民法第一千一百
三十八條及一千一百四十條規定之各順序繼承人之財產，應於被繼承人死亡時，視為
被繼承人之遺產，併入其遺產總額，依規定徵稅。納稅義務人對依本法規定應申報之
遺產或贈與財產，已依本法規定申報，而有漏報或短報情事者，應按所漏稅額處以一
倍至二倍之罰鍰，為行為時遺產及贈與稅法第三條第一項、第四條第二項、第十五條
第二款及第四十五條所規定。查，本件被繼承人邱煥東於八十三年十月十五日死亡，
由原告乙○○等於八十四年七月十三日申報遺產稅，被告查得被繼承人死亡前三日即
八十三年十月十二日，被繼承人所有中小企銀苓雅分行經人提領現金九、六○○、○
○○元，該行客戶一次提領現鈔一佰萬元以上備查簿之簽名雖為被繼承人邱煥東，惟
非被繼承人本人親筆簽名，依被繼承人當時病情已無法單獨行動，門診尚須親人背負
，該款資金流向繼承人等難謂不知情，乃將九、六○○、○○○元列入遺產總額，核
定遺產總額九三、四一九、三五三元，並按所漏稅額處以罰鍰四、一一八、一○○元
。原告等就遺產總額中死亡前三年贈與額二○、○○○、○○○元、一七、○五○、
○○○元及現金九、六○○、○○○元、罰鍰暨配偶剩餘財產分配請求權部分，申經
復查結果，除配偶剩餘財產分配請求權一一、二二七、四六七元部分准自遺產總額中
扣減，並追減罰鍰四四九、一○○元外，其餘未准變更。原告就現金九、六○○、○
○○元及罰鍰三、六六九、○○○元部分，循序提起行政訴訟，主張：按遺產贈與稅
法施行細則第十三條規定係以「重病無法處理事務」為前提，本件並無上開規定之適
用。又倘本款項之提領有邱煥東本人親自前往，必由繼承人等相關人陪同」，全然臆
測之詞，到底是那些繼承人陪同，應明確指明，蓋各繼承人均有正當工作，自無陪同
之理。又如所臆測則應一併指明那些人分得若干。被告以推定方式，自行認定遺產額
，違反事實真相；且本筆現金，縱併為遺產，則被繼承人之配偶對之有剩餘財產分配
請求權，被告卻另以贈與課稅，有害配偶之剩餘財產分配請求權。本件遺產稅之申報
，係對某些事項有所爭議，納稅義務人並無漏報之事實，被告逕予科處罰鍰，於法有
違云云。經查，本件現金九、六○○、○○○元部分，被繼承人死亡前三日即八十三
年十月十二日，被繼承人所有中小企銀苓雅分行經人提領現金九、六○○、○○○元
，依該行客戶一次提領現鈔一佰萬元以上備查簿之簽名雖為被繼承人邱煥東，惟非被
繼承人本人親筆簽名，有被繼承人在高市三信青年分社開戶之簽名印鑑卡可稽。依被
繼承人當時病情，雖在醫學上對病患呼喚有回應，打針有疼痛感而稱病患意識算清楚
，唯實際已無法單獨行動，門診尚須由兒子背著進出及女兒配偶等人協助，倘本款項
之提領被繼承人本人親自前往，必由繼承人等相關人員陪同，有關該資金流向繼承人
等難謂不知情，卻以未曾領取被繼承人任何款項為由搪塞，且被告所屬人員於八十七
年五月十四日走訪中小企銀苓雅分行承辦人呂芳玉及在場人陳美玉，證實係由被繼承
人女兒丙○○提領，並簽被繼承人邱煥東名字，有該二人談話筆錄附原處分卷可稽，
原告等既未說明並提示資金流向，被告將之列入遺產總額核課，亦無不當。次按民法
第一千零三十條之一規定，被繼承人配偶之剩餘財產分配請求權之範疇為現存之原有
財產，上開死亡前三年贈與三七、○五○、○○○元及現金九、六○○、○○○元部
分未符前開規定；又有關剩餘財產差額分配請求權之適用，以七十四年六月五日（含
當日）後取得之財產為限，財政部八十七年一月二十二日台財稅字第八七一九二五七
○四號函釋有案，被告依該函釋意旨計算本案配偶剩餘財產分配請求權之上限為一一
、二二七、四六七元，准自遺產總額中扣除，並無不合。又本件原告等於八十四年七
月十三日申報遺產稅時，除漏報已確定三年內贈與二千萬元、一千七百零五萬元部分
，及本件九、六○○、○○○元遺產，被告遂科處漏稅額一倍之罰鍰；惟被告以本案
配偶剩餘財產分配請求權經全體繼承人同意由被繼承人生存之配偶丁○○○行使後，
截至被繼承人死亡時，被繼承人之剩餘財產為二六、二二○、四二○元，其配偶之剩
餘財產為三、七六五、四八五元，請求權上限一一、二二七、四六七元准自遺產總額
中扣除，重新核算應納遺產稅額為一四、一四七、六九七元，漏稅額三、六六九、○
一九元，罰鍰重新核計為三、六六九、○○○元，准予追減罰鍰四四九、一○○元，
亦無不當。原告主張，核無足採。揆諸首揭說明，被告就現金九、六○○、○○○元
及罰鍰部分之處分，核無違誤，一再訴願決定遞予維持，亦無不合，原告猶執前詞，
聲明撤銷，為無理由，應予駁回。
據上論結，本件原告之訴為無理由，爰依行政訴訟法施行法第二條、行政訴訟法第九
十八條第三項前段、第一百零四條、民事訴訟法第八十五條第一項前段，判決如主文
。
中    華    民    國     八十九      年      八      月       十        日
                    最 高 行 政 法 院 第 五 庭
                                審 判 長 法  官      廖  政  雄
                                         法  官      蔡  進  田
                                         法  官      趙  永  康
                                         法  官      林  清  祥
                                         法  官      姜  仁  脩
右  正  本  證  明  與  原  本  無  異
                                         法院書記官  張  惠  美
中    華    民    國     八十九      年      八      月       十一      日


司法院資訊處製作；財團法人民間司法改革基金會備份。
